【裁判字號】    93,訴,2525
【裁判日期】    971215
【裁判案由】    清償借款
【裁判全文】
臺灣高雄地方法院民事判決              93年度訴字第2525號
原      告  保證責任高雄市第三信用合作社
法定代理人  壬○○
訴訟代理人  丑○○
            子○○
            癸○○
            寅○○
被      告  中馬企業股份有限公司
                      統一編號.
法定代理人  卯○○
被      告  辛○○
被      告  戊○○
被      告  甲○○
被      告  乙○○
被      告  丁○○
被      告  丙○○即康顧覺
被      告  己○○
被      告  庚○○
上  一  人  謝嘉順律師
訴訟代理人
上列當事人間清償借款事件，本院於民國97年12月1日言詞辯論
終結，判決如下：
  主  文
被告應連帶給付原告如附表一所示本金、利息及違約金。
訴訟費用新台幣肆萬參仟陸佰伍拾柒元由被告連帶負擔。
本判決於原告以新台幣壹佰參拾萬元為被告供擔保後，得予假執
行；但被告辛○○、乙○○、丁○○、丙○○即康顧覺、庚○○
、戊○○如以新台幣參佰捌拾捌萬陸仟伍佰捌拾玖元為原告預供
擔保，得免為假執行。
  事實及理由
壹、程序方面：
一、按解散之公司，於清算範圍內，視為尚未解散，公司法第25
    條定有明文。申言之，公司解散後，尚須經清算程序，了結
    其法律關係，在清算範圍內，視為尚未解散，即在清算完結
    前，法人之人格於清算之範圍內仍然存續，必待清算完結後
    ，公司之人格始歸消滅（最高法院81年度第2 次民事庭會議
    決議參照）。本件被告中馬企業股份有限公司（下稱中馬公
    司）經主管機關經濟部於民國90年7 月31日予以命令解散，
    惟迄未辦理清算程序，此有經濟部95年5 月19日經授商字第
    09501089920 號函及本院民事紀錄科查詢表在卷可按（卷二
    第11頁、97年度聲字第9 號卷第28頁），是中馬公司之法人
    格仍然存續，並未歸於消滅，而具當事人能力。又中馬公司
    之登記負責人即董事長卯○○雖到庭陳稱：伊係在中馬公司
    擔任清掃工作，不知自己受登記為負責人等語，惟其迄未對
    中馬公司提起確認委任關係不存在或其他事由之民事訴訟，
    此亦有本院民事紀錄科查詢表在卷可按（卷二第162 頁），
    職此，以中馬公司既仍登記卯○○為負責人，則卯○○即得
    以法定代理人之地位，代理中馬公司進行本件訴訟。以上均
    合先敘明。
二、本件被告中馬公司、甲○○、己○○經合法通知，未於最後
    言詞辯論期日到場，核無民事訴訟法第386 條各款所列情形
    ，爰依原告聲請，由其一造辯論而為判決。
貳、實體方面：
一、原告主張：被告中馬公司邀同被告辛○○、乙○○、丁○○
    、丙○○即康顧覺（下稱丙○○）、庚○○、戊○○、甲○○、己○○（下稱辛○○等8 人）為連帶保證人，於87 年1
    月9 日向伊借款2 筆，約定借款金額、期間、利息及違約金
    計算方式均如附表二所示。詎中馬公司僅繳納本息至附表二
    所載最後繳款日，依約其債務視為全部到期，經伊聲請拍賣
    抵押物部分受償後，尚餘如附表一所示本金、利息及違約金
    未予清償；而辛○○等8 人為本件借款之連帶保證人，依法
    應負連帶清償之責。爰依消費借貸及連帶保證之法律關係提
    起本訴，聲明求為判命被告連帶給付原告如附表一所示本金
    、利息暨違約金，並願供擔保請准宣告假執行。
二、被告辛○○、乙○○、丁○○、庚○○、戊○○均辯稱：本
    件2 筆借據內之簽名均非伊等親簽，印文亦非真正；而約定
    書、放款印鑑卡（下稱印鑑卡）內之簽名固係伊等親簽，惟
    約定書、印鑑卡內之印文並非伊等所有，伊等亦未授權他人
    刻印章或據以蓋印。被告辛○○、乙○○、丁○○、庚○○
    另辯以：上開約定書並非係對本件2 筆借款擔任連帶保證人
    之約定書，且未完成對保手續，而本件2 筆借據既未經伊等
    親簽或蓋印，伊等並未為意思表示，自不可能與原告達成意
    思合致，故伊等與原告間之連帶保證契約自始未成立生效等
    語，資為抗辯。
    被告丙○○則辯稱：本件約定書、印鑑卡內之簽名均係伊親
    簽，印鑑卡內之印文係伊所有，惟非伊親自鈐蓋，而約定書
    內之印文是否係伊所有，伊不確定，且伊簽立約定書時，借
    款人姓名、借款日期等欄位均係空白；又本件2 筆借據內之
    簽名非伊所親簽，且印文是否係真正，伊亦不確定；再者，
    上開約定書並非係對本件2 筆借款擔任連帶保證人之約定書
    ，且未完成對保手續，而本件2 筆借據既非經伊簽名或蓋印
    ，伊並未為意思表示，自不可能與原告達成意思合致，故伊
    與原告間之連帶保證契約自始未成立生效等語，資為抗辯。
    以上6 人並均聲明：請求駁回原告之訴，如受不利判決，願
    供擔保請准宣告免為假執行。
    被告中馬公司固曾由卯○○代理於準備程序期日到庭，惟未
    就原告主張之事實及舉證為陳述，亦未為任何聲明；被告甲○○、己○○均未於準備程序期日到庭，亦未以書狀作何聲
    明或陳述。
三、兩造不爭事項：
    被告中馬公司於87年1 月9 日向原告借款2 筆，約定借款金
    額、期間、利息及違約金計算方式均如附表二所示；嗣中馬
    公司僅繳納本息至附表二所載最後繳款日，依約其債務視為
    全部到期，經原告聲請拍賣抵押物部分受償後，尚餘如附表
    一所示本金、利息及違約金未予清償，有約定書1 件、借據
    2 件、本院90年度執字第13648 號強制執行金額計算書分配
    表附卷可稽（卷一第7 至9 頁、第19至21頁）。
四、兩造爭點：
    原告與被告辛○○等8 人間就本件2 筆借款有無連帶保證法
    律關係存在？
  (一)經查，原告就其主張被告辛○○等8 人與其就本件2 筆借款
    有連帶保證法律關係存在之事實，業據提出借據2 件、約定
    書8 件、印鑑卡8 紙為證；被告辛○○、乙○○、丁○○、
    丙○○、庚○○、戊○○均不否認前揭約定書、印鑑卡內之
    簽名係其等親簽（卷三第77頁）。而上開約定書第1 條約明
    ：「立約人對貴社所持有借款人於現在及將來所簽發之票據
    、借據上債務及其他一切債務，並包括其利息、遲延利息、
    違約金、損害賠償及其他有關費用，立約人願負連帶清償之
    責任... 」等詞；且約定書末均記載借款人為中馬公司，立
    約人則各為被告辛○○等8 人（卷一第10至17頁）。又證人
    即本件借貸當時原告之徵信人員鄭為聰到庭證述：「（本件
    約定書是否由你負責對保？）是的，對保係於中馬公司文武
    一街12號1 樓的辦公室對保，當時我們公司部分係有我及另
    一位人員... 在場處理... 對保當天對方人員係陸陸續續到
    場，我們要求對方提示身分證核對為本人之後，使之於印鑑
    卡、約定書上簽名；（對方對於簽定約定書，當場有無意見
    ？）對保當時，核對身分證之後，有告知對方要看約定書之
    內容... 」等語綦詳（卷三第27頁背面）。復經本院詢之以
    是否明瞭簽立約定書、印鑑卡之用途，據被告辛○○陳稱：
    「我知道簽這張約定書是要當連帶保證人」（卷二第55 頁
    ）、「中馬公司說要向銀行借錢」（卷三第77頁背面）；被
    告乙○○陳稱：「我知道簽約定書之意義係當連帶保證人，
    作擔保」（卷二第11 6頁）、「中馬公司請我幫忙作保證人
    」（卷三第77頁背面）；、被告丁○○陳稱：「中馬公司請
    我幫忙作保證人」（卷三第77頁背面）；被告丙○○陳述：
    「己○○... 向我表示需要向銀行借款，須簽約定書，要我
    當保證人」（卷一第115 頁）、「應該是要貸款」（卷三第
    77頁背面）；被告庚○○陳述：「我與己○○是朋友，當時
    黃向我表示須向銀行借款，擔保價值足夠要我擔任保證人」
    （卷二第117 頁）、「己○○說要借款，請我當保證人，要
    我於書面上簽名」（卷三第77頁背面）等語。綜上，以前揭
    約定書記載之內容已足使簽署者認知，簽立該約定書係就借
    款人中馬公司對原告所負借款、票據等特定債務關係範圍內
    之不特定債務，與該公司負連帶清償之責，且被告辛○○等
    8 人尚經原告所屬承辦人員對保並促其等注意閱覽約定書內
    容，而未於當場或事後予以異議，辛○○、乙○○、丁○○
    、丙○○、庚○○、戊○○等6 人復均於本件審理中自承知
    悉簽立該約定書係擔任連帶保證人，職是，被告辛○○等8
    人自應依上開約定書文義，就中馬公司積欠原告之本件2 筆
    借款負連帶清償之責。
  (二)被告辛○○、乙○○、丁○○、庚○○、戊○○等5 人雖均
    陳稱：前揭約定書及印鑑卡內之印文非其等所有，其等亦未
    授權他人刻印章或據以蓋印等語；被告丙○○則稱：印鑑卡
    內之印文係伊所有，惟非伊親自鈐蓋，而約定書內之印文是
    否係伊所有，伊不確定等語。惟按依法律之規定，有使用文
    字之必要者，得不由本人自寫，但必須親自簽名；如有用印
    章代簽名，其蓋章與簽名生同等之效力，民法第3 條第1、2
    項定有明文，申言之，於法定須以書面為之之法律行為，苟
    行為人親自簽名即生效力，印章僅具代簽名之功用，如行為
    人已簽名，即無需重複以印章之有無、真偽或是否親自鈐蓋
    論認該書面之效力；而保證契約並無法律規定須以書面為之
    ，惟行為人於契約書面簽名或蓋章之效力，應類推適用上開
    規定。基此，前揭約定書既經上開6 名被告親簽，該等約定
    書依法即生效力，其內上開6 名被告印文之真偽或是否親蓋
    ，對此等約定書之效力並無影響。至前揭印鑑卡係供放款時
    核對使用，此觀其名稱為「放款印鑑卡」即明，而與前揭約
    定書之效力無涉。是上開被告6 人所辯前情並無從據為有利
    於其等之判斷。
  (三)又被告丙○○另辯稱：伊簽立約定書時，借款人姓名、借款
    日期等欄位均係空白等語，惟為原告所否認。而被告丙○○
    就此有利於其之事實，並未舉證以實其說，是其所辯本節亦
    無足採。
  (四)再者，被告辛○○、乙○○、丁○○、丙○○、庚○○等5
    人辯稱：上開約定書並非係對本件二筆借款擔任連帶保證人
    之約定書，且未完成對保手續等語。惟上開約定書係於86年
    12 月19 日所簽立，此觀諸該等約定書之記載至明，並據證
    人鄭為聰證述：「（約定書上之日期是否為對保日期？）通
    常約定書上之日期係為對保日期」（卷三第28頁）等語明確
    ；而依該約定書第1 條之約定，簽立者係對中馬公司現在及
    將來所簽立之借據等債務負連帶保證責任，已如前述，而本
    件2 紙借據係中馬公司於87年1 月9 日所簽立，亦有借據2
    件影本在卷可按，就約定書與借據之日期相距不到1 個月，
    且被告亦均知悉係為中馬公司之借款而為連帶保證之情形觀
    之，該約定書之保證範圍應可認定係保證本件借款之債務，
    則原告主張本件2 筆借款當然包含在上開約定書之擔保範圍
    內，即與經驗法則及誠信原則無違，而可採信，上開被告5
    人既簽立約定書，即應就此負連帶保證責任。而上開約定書
    確經原告所屬徵信人員辦理對保乙節，亦據敘明如前。是前
    揭5 名被告所辯本節，殊無足取。
  (五)末者，被告辛○○、乙○○、丁○○、丙○○、庚○○等5
    人復辯稱：本件二筆借據既非經伊等簽名或蓋印，伊等並未
    為意思表示，自不可能與原告達成意思合致，故伊等與原告
    間之連帶保證契約自始未成立生效等語。原告並不爭執本件
    2 紙借據內之簽名並非上開5 名被告所親簽（卷一第181 、
    182 頁）；雖原告另主張該等借據內之印文係屬真正，並以
    前揭印鑑卡內之印文與借據內之印文相符以為佐證，然此5
    名被告均否認印鑑卡內之印文為真，原告就此並未能舉證以
    實其說，自無從據此等已無從認係為真之印文，勾稽憑認上
    開約定書內之印文係屬真正，是原告此部分主張並無可採。
    惟以，原告雖未能舉證上開被告5 人曾於本件2 紙借據內簽
    名或蓋章，然此等被告既已簽立上開約定書，約明就中馬公
    司之借款等特定債務關係內之不特定債務負連帶清償責任，
    則其等縱未個別簽立本件2 筆借據，亦仍需就此本件2 筆借
    款負連帶清償之責。況且，本件2 筆借款原係以登記在被告
    丙○○名下，坐落高雄市○○區○○段199 地號、權利範圍
    54/100000 之土地及其上同段3924建號建物（含共同使用部
    分）共同為原告設定抵押以為擔保，嗣後上開房地移轉至被
    告庚○○之配偶黃許秀琴名下，並經原告聲請拍賣抵押物部
    分受償等情，此經被告丙○○自承在卷（卷二第212 、213
    頁），並經本院調取本院90年度執字第13648 號拍賣抵押物
    事件卷核閱明確，益見被告等就本件2 筆借款之申貸及清償
    情況絕非全然無知，是被告等自無從解免連帶清償之責。
五、綜合前述，堪認原告與被告辛○○等8 人間確有連帶保證法
    律關係存在，被告辛○○等8 人應就本件2 筆借款餘額與中
    馬公司負連帶清償之責。從而，原告依消費借貸及連帶保證
    法律關係，請求被告連帶給付如附表一所示本金、利息及違
    約金，洵屬有據，應予准許。
六、原告及被告辛○○、乙○○、丁○○、丙○○、庚○○、戊○○各陳明願供擔保請准宣告假執行或免為假執行，核無不
    合，爰分別酌定相當擔保金額准許之。
七、結論：原告之訴為有理由，依民事訴訟法第385條第1項前段
    、第85條第2 項，第390 條第2 項、第392 條第2 項，判決
    如主文。
中    華    民    國    97    年    12    月    15    日
                  民事第二庭  審判長法  官  林紀元
                                    法  官  陳嘉惠
                                    法  官  甯  馨
以上正本係照原本作成。
如不服本判決，應於送達後20日內，向本院提出上訴狀並表明上
訴理由，如於本判決宣示後送達前提起上訴者，應於判決送達後
10日內補提上訴理由書（須附繕本）。
中    華    民    國    97    年    12    月    15    日
                                書記官  蔡靜雯
┌──────────────────────────────────────────────────┐
│附表一：93年度訴字第2525號，合計3,886,589元                                                         │
├──┬──────┬─────┬──────┬────────┬──────────────┬───┤
│編號│應給付金額  │利息起算日│利      率  │違約金起算日    │違約金計算方式              │ 備 考│
├──┼──────┼─────┼──────┼────────┼──────────────┼───┤
│001 │1,590,345元 │91.03.07  │年息8.61%   │91.03.07        │按左開利率20%計算           │      │
├──┼──────┼─────┼──────┼────────┼──────────────┼───┤
│002 │2,296,244元 │93.03.04  │年息8.61%   │93.03.04        │同上                        │      │
└──┴──────┴─────┴──────┴────────┴──────────────┴───┘
┌──────────────────────────────────────────────────┐
│附表二：93年度訴字第2525號之借款明細                                                                │
├──┬──────┬─────┬─────┬─────┬───────┬────────┬─────┤
│編號│借  款  人  │連帶保證人│借款金額  │借款期間  │約定利息      │約定違約金      │最後繳息日│
├──┼──────┼─────┼─────┼─────┼───────┼────────┼─────┤
│001 │中馬公司    │辛○○    │4,700,000 │87.01.09～│按年息9%計算，│逾期清償在6 個月│89.10.02  │
│    │            │乙○○    │元        │92.01.09分│嗣後隨原告放款│以內，按左列利率│          │
│    │            │丁○○    │          │60期平均攤│利率機動調整（│10% ，逾期清償在│          │
│    │            │丙○○    │          │還本息    │本件違約時之利│6 個月以上，其超│          │
│    │            │庚○○    │          │          │率為8.61%）   │過6 個月部分，按│          │
│    │            │戊○○    │          │          │              │左列利率20%計算 │          │
│    │            │甲○○    │          │          │              │                │          │
│    │            │己○○    │          │          │              │                │          │
├──┼──────┼─────┼─────┼─────┼───────┼────────┼─────┤
│002 │中馬公司    │同上      │5,100,000 │同上      │同上          │同上            │同上      │
│    │            │          │元        │          │              │                │          │
└──┴──────┴─────┴─────┴─────┴───────┴────────┴─────┘


司法院資訊處製作；財團法人民間司法改革基金會備份。
